臺灣臺南地方法院民事判決　九十二年度訴字第一六五八號
　　原　　　告　己○○
　　訴訟代理人　張天良律師
　　複　代理人　壬○○
　　被　　　告　丙○○
　　　　　　　　戊○○
　　　　　　　　乙○○
　　　　　　　　丁○○
　　　　　　　　　　　　　十三.
　　右四人共同　辛○○　住臺南.
　　訴訟代理人
　　被　　　告　庚○○　住臺南.
　　　　　　　　　　　　送達代.
　　　　　　　　　　　　　　　.
右當事人間請求分割共有物事件，本院於中華民國九十三年三月十日言詞辯論終結，
判決如左：
    主      文
兩造共有坐落臺南縣六甲鄉○○段一○五九地號土地，面積二百三十九點三六平方公
尺，分割如附圖一所示：同段一○五九地號，面積四十九點八七平方公尺歸原告取得
；同段一○五九之Ａ○○一地號，面積四十九點八七平方公尺歸被告庚○○取得；同
段一○五九之Ａ○○二地號，面積一百三十九點六二平方公尺，歸被告丙○○、戊○○、乙○○、丁○○按附表一所示應有部份比例共同取得。
訴訟費用由被告庚○○負擔二十四分之五，被告丙○○、戊○○各自負擔二十四分之
四，被告乙○○、丁○○各自負擔二十四分之三，餘由原告負擔。
    事實及理由
一、本件被告庚○○經合法通知，未於最後言詞辯論期日到場，核無民事訴訟法第三
    百八十六條所列各款情形，爰依原告之聲請，由其一造辯論而為判決。
二、原告主張：
  (一)坐落臺南縣六甲鄉○○段一○五九地號土地（以下簡稱為系爭土地），面積二百
    三十九點三六平方公尺，係兩造所共有，個人應有部份為原告己○○二十四分之
    五，被告庚○○二十四分之五，被告丙○○六分之一，被告戊○○六分之一，被
    告乙○○二十四分之三，被告丁○○二十四分之三。
  (二)系爭土地係都市○○區○○道路用地，惟尚未開發，依法仍可為查封或分割，或
    其他處分。原告為配合系爭土地是道路用地，願就分得部份為他共有人設定地役
    權。
  (三)被告庚○○係原告之胞弟，其餘被告丙○○、戊○○、乙○○、丁○○四人是兄
    弟，為參酌兩造就鄰地擁有土地之位置，請判決分割如附圖二所示：Ａ部份四十
    九點八七平方公尺歸原告所有；Ｂ部份四十九點八七平方公尺歸被告庚○○所有
    ；Ｃ部份一百三十九點六二平方公尺歸被告丙○○、戊○○、乙○○、丁○○四
    人按原應有部份比例共有等語。
  (四)聲明：如主文所示。
三、被告方面：
  (一)被告庚○○未於最後言詞辯論期日到庭，據其以前到庭所為陳述，則稱同意原告
    之分割方法。
  (二)被告丙○○、戊○○、乙○○、丁○○則以：
    (1)系爭土地係屬都市○○區○○道路用地，本就當待政府徵收，原告提議分割，
      並無實質意義。
    (2)又查系爭土地現況上之祖厝，右側緊臨原告之房屋，左側留有唯一巷道，係供
      被告及原告於祖厝後方所設停車場車輛及人員唯一出入口之使用。
    (3)再依一般共有土地分割而論，原告所提取得位置、全部面臨在仁愛街路旁，而
      被告則全部在其後方，雙方價值利益相差頗大，顯然不公等語，故應採直向方
      式進行分割等語置辯。
    (4)聲明：駁回原告之訴。
四、本件原告主張系爭土地為兩造所共有，雖為編訂為道路用地，惟依法仍可分割，
    為此請求依附圖二所示方式進行分割等語。被告對於兩造共有系爭土地之事實均
    不爭執。對於原告主張之分割方案，被告庚○○表示同意；被告丙○○、戊○○
    、乙○○、丁○○則以系爭土地為等待徵收之道路用地，無分割之實益；且依原
    告分割方案，被告對外出入所使用通道將為原告所有；再依原告分割方案，原告
    取得面臨道路之部份，經濟價值高於其他被告所取得之後段土地，顯然不公等語
    置辯。
五、按共有人得隨時請求分割共有物，但因物之使用目的不能分割或契約訂有不分割
    之期限者，不在此限，民法第八百二十三條第一項定有明文。查系爭土地之地目
    為建，於土地使用分區雖編定為計畫道路，有臺南縣六甲鄉公所都市計畫土地使
    用分區證明書附於本院九十二年度營調字第六三號卷內可稽，惟所謂因物之使用
    目的不能分割，係指該共有物現在依其使用目的不能分割者而言；倘現在尚無不
    能分割之情形，則將來縱有可能依其使用目的不能分割情事，亦無礙於共有人之
    分割請求權。又依都市計畫法第四十二條、第五十條、第五十一條之規定，道路
    預定地屬於公共設施用地，於一定期限內以徵收等方式取得之，逾期即視為撤銷
    ，且於未取得前，所有權人仍得繼續為原來之使用或改為妨礙指定目的較輕之使
    用，並得申請為臨時建築使用，故經都市○○○○○道路預定地而尚未闢為道路
    之共有土地，其共有人非不能訴請分割。另兩造間並未訂有不分割之特約，亦無
    法達成分割協議，則原告請求分割共有物，核與上開法律規定相符，應予准許。
六、次按共有物之分割，應由法院依民法第八百二十四條命為適當之分配，不受當事
    人主張之拘束。於分割共有物時，法院應參酌當事人之聲明、共有物之性質、經
    濟效用及全體共有人之利益等因素公平為之。
  (一)查系爭土地坐落於臺南縣六甲鄉○○街西側，鄰接仁愛街之處有一磚造平房為祖
    厝，並未辦理所有權登記，平房之後為空地；土地南側鄰接仁愛街處，有一鋼筋
    混擬土三層樓房，現為原告所有；又土地北側之一○二七地號土地則為被告丙○○、戊○○、乙○○、丁○○所共有，建有鋼筋混擬土三層樓房一棟，為被告丙○○所有等情，已據本院現場勘驗清楚，製有勘驗筆錄存卷足憑。
  (二)依據前述兩造占有周邊土地之使用現狀，如依據原告所提如附圖二所示分割方案
    ，則原告、被告丙○○、戊○○、乙○○、丁○○所分割取得之Ａ、Ｃ部份，均
    將鄰接各自原來使用之土地及房屋，顯然具有使用上之便利；至於被告庚○○則
    對伊分割取得附圖二所示Ｂ部份土地無意見，是原告所主張之分割方案應屬可採
    。被告丙○○、戊○○、乙○○、丁○○雖以原告分割方案可能造成分割後土地
    價值不同，主張採直向即東西向之方式進行分割，惟衡之系爭土地寬度僅約六、
    七公尺，如採此種分割方式勢將使兩造分得土地過分狹長而難以利用，被告丙○○四人所主張之分割方式乃不可採。至於被告丙○○四人另質疑原告分割取得附
    圖二所示Ａ部份土地後，將阻礙渠等出入等情，則因原告於言詞辯論時已經反覆
    陳明不會阻礙通行，並願供被告等設定通行地役權，且若為此特意預留被告通行
    道路，又將導致每人土地狹長之情形。綜上所述，本院乃以原告方案為較佳之分
    割方式。
七、本件因係共有物分割，被告之訴訟行為可認係按當時之訴訟程度而為伸張或防禦
    權利所必要，依民事訴訟法第八十一條第二款之規定，應由勝訴之原告亦負擔部
    份訴訟費用。爰依兩造就系爭土地之應有部份比例，宣告各人應負擔之訴訟費用
    如主文第三項。
八、結論：本件原告之訴為有理由，依民事訴訟法第三百八十五條第一項前段，第七
    十八條、第八十一條第二款、第八十五條第一項但書，判決如主文。
中    　華　　　民　　　國　　九十三　　年　　　三　　　月　　三十一　　日
                                臺灣臺南地方法院民事第一庭
　　　　　　　　　　　　　　　　　　法　　　官　吳坤芳
右為正本係照原本作成
如對本判決上訴，須於判決送達後廿日內向本院提出上訴狀
中　　　華　　　民　　　國　　九十三　　年　　　四　　　月　　　十二　　日
　　　　　　　　　　　　　　　　　　法院書記官　莊淑雅
~F0
~T40
附表一
┌───┬───────┬──────────────┐
│共有人│原應有部份比例│就分割取得部份之應有部份比例│
├───┼───────┼──────────────┤
│丙○○│六分之一      │十四分之四                  │
├───┼───────┼──────────────┤
│戊○○│六分之一      │十四分之四                  │
├───┼───────┼──────────────┤
│乙○○│二十四分之三  │十四分之三                  │
├───┼───────┼──────────────┤
│丁○○│二十四分之三  │十四分之三                  │
└───┴───────┴──────────────┘
